【裁判字號】    95,易,2907
【裁判日期】    951219
【裁判案由】    恐嚇取財
【裁判全文】
臺灣臺中地方法院刑事判決              95年度易字第2907號
公  訴  人  臺灣臺中地方法院檢察署檢察官
被      告  甲○○
                    國民
上列被告因恐嚇取財案件，經檢察官提起公訴（九十五年度偵字
第一七二三二號）及移送併辦（九十五年度偵字第一八五三五號
），本院判決如下：
    主  文
甲○○幫助連續意圖為自己不法之所有，以恐嚇使人將本人之物
交付，累犯，處有期徒刑肆月，如易科罰金，以銀元佰元即新
臺幣玖佰元折算壹日。
    犯罪事實
一、甲○○前於民國九十一年間，因違反毒品危害防制條例，經
    本院判處有期徒刑七月確定，甫於九十二年十二月四日執行
    完畢。詎仍不知悔改，明知金融機構帳戶之存摺及提款卡係
    供自己使用之重要理財工具，關係個人財產、信用之表徵，
    且可預見存摺、提款卡及其密碼如交予他人使用，而未加以
    闡明正常用途，極易被利用作為與財產有關之犯罪工具，使
    犯罪更難查緝，竟仍不顧他人可能遭受財產上損害之危險，
    而基於縱若其金融機構帳戶被利用作為遂行恐嚇取財犯罪使
    用，亦不違背其本意之幫助恐嚇取財犯意，而於九十五年五
    月二十五日前某時，在不詳地點，將其前於八十九年十一月
    二十日，在臺中縣太平市○○路五一七號「太平竹仔坑郵局
    」（以下簡稱太平竹仔坑郵局）所設立之局號：00000
    00號、帳號：0000000號帳戶之存摺、印章及提款
    卡交付予姓名年籍不詳之成年人士使用，同時告知該成年人
    士其提款卡密碼，而容任該成年人士使用其前開郵局帳戶遂
    行恐嚇取財之犯罪。而該不詳姓名年籍之成年人士取得甲○○前開郵局之存摺、提款卡及其密碼後，旋即基於意圖為自
    己不法所有之恐嚇取財之概括犯意，分別為下列恐嚇取財之
    行為：(一)九十五年六月一日下午二時四十分許，該不詳人士
    撥打電話予乙○○，向乙○○恫嚇稱：「你女兒邱美容被我
    捉走，必須匯款新臺幣（下同）十萬元，始會釋放邱美容」
    等語，致乙○○陷於錯誤而心生畏懼，乃表示其僅能給付一
    萬元，該成年人士同意該匯款金額後，即提供甲○○上開太
    平竹子坑郵局之帳戶供乙○○匯款。乙○○遂依該不詳人士
    之指示，於同日下午四時四十九分許，至文山景美郵局匯款
    一萬元至甲○○上開太平竹子坑郵局帳戶內。(二)同日下午二
    時五十分許，該不詳人士又撥打電話予丙○○○（起訴書誤
    載為「郭黃阿妹」），而以「你女兒郭麗華因替友人擔保債
    務七十五萬元，而其友人因債務未還，故被遣送到大陸，必
    須償還七十五萬元，始會將郭麗華釋放」等語恫嚇丙○○○
    ，致丙○○○陷於錯誤而心生畏懼，乃於同日下午四時十分
    許，至板橋莒光郵局匯款一萬元至甲○○上開郵局帳戶內。
    嗣經乙○○、丙○○○查覺有異，乃報警循線查獲。
二、案經臺中縣警察局霧峰分局報告臺灣臺中地方法院檢察署檢
    察官偵查起訴及移送併辦。
    理  由
一、訊據被告甲○○固坦承曾開設上開太平竹仔坑郵局帳戶，惟
    矢口否認有何幫助詐欺取財之犯行，辯稱：伊申請太平竹子
    坑郵局帳戶係供薪資轉帳使用，一直使用到九十五年六月四
    日或五日才發現不見，上開帳戶之存摺、提款卡及印章平常
    均放在伊住處房間，於九十五年六月四日左右，伊拿出來放
    在工具箱內，準備至銀行查詢存款餘額，因為伊薪資均是在
    每月五日轉帳，伊將該工具箱放在東海大學附近工地，不料
    存摺、提款卡及印章卻全部遺失，提款卡密碼伊記在存摺內
    頁云云。
  (一)被告前曾於八十九年十一月二十日在太平竹仔坑郵局開設局
    號：0000000號、帳號：0000000號之帳戶，
    並領取存摺、提款卡使用等情，除經被告於警、偵訊及本院
    審理時供認不諱（見臺中縣警察局霧峰分局霧警偵字第○九
    五○○一六○○六號刑事案件偵查卷宗【以下簡稱警卷(一)】
    第三、四頁、臺中縣警察局霧峰分局霧警偵字第○九五○○○五三二九一號刑事案件偵查卷宗【以下簡稱警卷(二)】、臺
    灣臺中地方法院檢察署九十五年度偵字第一七二三二號偵查
    卷宗【以下簡稱偵卷】第一九頁）外，並有被告上開帳戶之
    郵政存簿儲金立帳申請書、更換印鑑申請書、更換密碼申請
    書各一份附卷可稽（見警卷(一)第一四頁、警卷(二)）。而證人
    即被害人乙○○、丙○○○於犯罪事實欄所載時間，遭不詳
    姓名年籍之成年人士，以如犯罪事實欄所載之方式恐嚇，致
    心生畏懼，各匯款一萬元至被告上開太平竹仔坑郵局帳戶等
    情，業據證人丙○○○、乙○○於警詢時分別證述明確（見
    警卷(一)第六、七頁、警卷(二)，經被告同意有證據能力），並
    有證人丙○○○、乙○○提出之郵政國內匯款執據及被告上
    開帳戶之查詢帳戶最近交易資料、查詢已印摺交易詳情、查
    詢未印摺交易詳情、客戶歷史交易清單各一份附卷可查（見
    警卷(一)第一二、一六頁、警卷(二)、本院卷第一四至一六頁）
    ，顯見被告上開郵局帳戶，確經該不詳人士使用於恐嚇取財
    無訛。
  (二)查被告於警詢時供稱：伊所申請之太平竹子坑郵局帳戶存摺
    在九十五年六月四日左右，在臺中市東海大學附近，伊工作
    之工地內遺失，於遺失當日，伊將存摺、提款卡及印章拿出
    來，放在工具箱內，是準備至銀行查詢餘額云云（見警卷(一)
    第四頁、警卷(二)）；另於偵查中則供述：伊開設太平竹子坑
    郵局帳戶，是為了供薪資轉帳用，伊一直使用到九十五年六
    月四日或五日，因為薪資是在五日入帳，每月均有二至三萬
    元，所以伊在四日拿去查詢餘額，就在臺中市東海大學附近
    的工地遺失上開帳戶之存摺、印章及提款卡，提款卡之密碼
    ，伊是記載在存摺內頁，這件事只有工地的師傅知道，伊平
    時是在郵局之自動櫃員機查詢云云（見偵卷第一九、二○頁
    ）；又於本院準備程序供稱：伊設於太平竹子坑郵局之帳戶
    ，從九十二年三月間起，每月均會有二至三萬元之薪資匯入
    ，一直到上開帳戶之存摺等物遺失為止均是如此，而提款卡
    之密碼，伊係寫在提款卡上云云。惟查，被告若係因為薪資
    轉帳要查詢餘額，理應於九十五年六月五日薪資入帳後，始
    有查詢之必要，又豈會於前一日即同年月四日即將其太平竹
    子坑郵局帳戶之存摺等物，攜帶至工作場所？又被告向以提
    款卡查詢餘額，業如前述，則其又何須併將該帳戶之存摺及
    印章放置於工具箱內，攜帶外出？另被告就提款卡密碼記載
    之位置，前後供述不一，甚有可疑，且被告如每月均使用提
    款卡查詢薪資是否入帳，則對於提款卡之密碼，應早已牢記
    在心，又何須將密碼記載於存摺或提款卡上，抑或將存摺併
    帶在身上？再者，由被告上開帳戶之客戶歷史交易清單觀之
    ，從九十一年十一月四日因劃撥轉入九萬三千元後，一直至
    九十三年十二月二十七日方有十五萬元匯入之紀錄，而此後
    至本件被害人九十五年六月一日匯入被告之帳戶前，則分別
    於九十四年一月十四日跨行匯入二萬元、同年八月三日跨行
    匯入六萬三千元、九十五年五月二十五日無摺存款一元、同
    年月二十六日無摺存款五千元、同年月二十九日入戶匯款二
    十萬元、十三萬元、十萬元、同年月三十日入戶匯款五千元
    、跨行匯入二十五萬元，並無被告所述每月固定有二至三萬
    元之薪資匯入之情形，是被告所述是因為要查詢薪資是否入
    帳而將該帳戶之存摺等物，帶至工作場所云云，顯有可疑。
    況上開竹子坑郵局之帳戶若係被告供作薪資轉帳使用，且預
    計九十五年六月五日會有薪資匯入，則其同時遺失存摺、提
    款卡及密碼，其薪資即有遭他人盜領之風險，然被告卻未報
    警，復未向郵局掛失止付，是被告所辯，在在與常情相違，
    而難以採信。再者，被告雖供稱其上開太平竹子坑郵局帳戶
    之存摺等物，係於九十五年六月四日始遺失，惟本件證人乙○○、丙○○○於九十五年六月一日即遭不詳人士恐嚇，並
    各匯款一萬元至被告上開郵局帳戶內，已如前述，則被告所
    稱九十五年六月四日遺失存摺等物，即與事實不符，其上開
    所辯，顯係圖卸之詞，委無足採。
  (三)另觀諸前揭客戶歷史交易清單，被告太平竹子坑郵局之帳戶
    於九十五年五月二十九日起，分別匯入二十萬元、十三萬元
    、十萬元、五萬元、二十五萬元、二萬元後，均旋經人以現
    金提款或卡片提款之方式，提領一空，此顯非一般人正常存
    提款之使用情形。衡諸目前恐嚇取財之人收購或使用人頭帳
    戶做為出入帳戶，並以提款卡提領犯罪所得，以逃避檢警之
    追緝，乃眾所周知之事實，而上開人士欲以存摺、提款卡提
    領犯罪所得，必然須知悉該帳戶及提款卡之密碼，否則無法
    取款，乃當然之理，準此，實施恐嚇取財之人所使用之存摺
    ，一定係經過該存摺所有權人同意渠等使用，並告知提款卡
    之密碼，渠等方能確保該存摺所有權人不會在被害人匯入款
    項後，突然將該帳戶或提款卡掛失止付，致渠等無法領款，
    換言之，實施恐嚇取財之人不可能任意使用未經所有權人同
    意渠等使用之存摺或提款卡作為恐嚇取財轉帳帳戶，以免屆
    時無法領取恐嚇取財所得金額，而功虧一簣，灼然甚明。準
    此，使用被告上開帳戶之人苟非自被告處取得該太平竹子坑
    郵局帳戶之存摺及提款卡，而對上開帳戶之掌控，有十足之
    把握，顯無可能利用該帳戶陸續為多筆達數萬元，甚至數十
    萬元之交易，並密集地以提款卡提領款項。是被告之太平竹
    子坑郵局帳戶之存摺、印章及提款卡（含密碼），應係被告
    提供予實際使用該帳戶之不詳人士之事實，至臻明確。被告
    辯稱該帳戶之存摺、印章及提款卡（含密碼）係遺失云云，
    應非實情。
  (四)目前恐嚇取財之人收購或使用人頭帳戶做為出入帳戶，並以
    提款卡提領犯罪所得，以逃避檢警之追緝，乃眾所周知之事
    實，而行騙或恐嚇取財之人欲以提款卡提領犯罪所得，必然
    須知悉該提款卡之密碼，否則無法取款，乃當然之理，準此
    ，恐嚇取財之人所使用之存摺，一定係經過該存摺所有權人
    同意渠等使用，並告知提款卡之密碼，渠等方能確保該存摺
    所有權人不會在被害人匯入款項後，突然將該帳戶或提款卡
    掛失止付，致渠等無法領款，換言之，實施恐嚇取財之人不
    可能任意使用拾得或未經所有權人同意渠等使用之存摺或提
    款卡作為恐嚇取財轉帳帳戶，以免屆時無法領取恐嚇取財所
    得金額，而功虧一簣，灼然甚明。因此使用本件郵局帳戶向
    證人丙○○○、乙○○恐嚇取財之人，應獲被告同意使用該
    郵局帳戶等情，亦足認定。
  (五)查任何人均可辦理金融機構帳戶存摺使用，是如無正當理由
    ，實無借用他人存摺使用之理，而金融機構帳戶存摺亦事關
    個人財產權益之保障，其專有性甚高，除非本人或與本人具
    親密關係者，難認有何理由可自由流通使用該存摺。又一般
    人均有妥為保管及防止他人任意使用之認識，縱特殊情況偶
    需交付他人使用，亦必深入瞭解用途及合理性，始予提供，
    且該等專有物品如落入不明人士手中，而未加以闡明正常用
    途，極易被利用為與財產有關之犯罪工具，此為吾人依一般
    生活認知所易於體察之常識，而有犯罪意圖者，非有正當理
    由，竟徵求他人提供帳戶，客觀上可預見其目的，係供為某
    筆資金之存入，嗣再行領出之用，且該筆資金之存入及提領
    過程係有意隱瞞其流程及行為人身分曝光之用意，一般人本
    於一般認知能力均易於瞭解，尤其邇來因詐騙及恐嚇取財集
    團猖獗，報章媒體屢屢報導其均以蒐購人頭帳戶作為其恐嚇
    取財供被害人匯款之手段，政府並因而於電子或平面媒體廣
    為宣導防止民眾受騙，被告為智慮成熟之成年人，是其應可
    預見將其太平竹子坑郵局帳戶之存摺、提款卡及其密碼提供
    他人使用，將幫助他人實施恐嚇取財犯罪，但仍將其帳戶存
    摺、印章、提款卡及其密碼交付於不詳人士，顯具縱有人以
    其太平竹子坑郵局帳戶實施恐嚇取財之犯罪，亦不違背其本
    意之幫助意思至明。
  (六)本件因被告對於交付太平竹子坑郵局帳戶之存摺、提款卡及
    其密碼予不詳人士之時間及地點，堅不吐實，惟其太平竹子
    坑郵局帳戶之交易情形，係自九十五年五月二十五日開始發
    生異狀（無摺存款一元），已如前述，是本院認被告確係於
    九十五年五月二十五日前某時，於不詳地點，交付上開帳戶
    於不詳之成年人士。
  (七)綜上所述，被告前開辯詞，顯係事後卸責之詞，並無可採。
    本件事證明確，被告犯行堪以認定，應予依法論科。
二、按被告行為後，九十四年二月二日修正公布之刑法，業於九
    十五年七月一日施行，新刑法第二條第一項之規定，係規範
    行為後法律變更所生新舊法律比較適用之準據法，於新刑法
    施行後，應適用新刑法第二條第一項之規定，為「從舊從輕
    」之比較。另於比較時應就罪刑有關之共犯、未遂犯、想像
    競合犯、牽連犯、連續犯、結合犯，以及累犯加重、自首減
    輕暨其他法定加減原因（如身分加減）與加減比例等一切情
    形，本於統一性及整體性原則，綜其全部罪刑之結果而為比
    較（最高法院九十五年五月二十三日刑事庭第八次會議決議
    參照）。本案涉及法律變更之部分如下：
  (一)刑法第三百四十六條第一項恐嚇取財罪罰金部分之法定刑為
    得併科一千元以下罰金，然被告行為後，於九十五年六月十
    四日增訂之刑法施行法第一條之一規定：「中華民國九十四
    年一月七日刑法修正施行後，刑法分則編所定罰金之貨幣單
    位為新臺幣。九十四年一月七日刑法修正時，刑法分則編未
    修正之條文定有罰金者，自九十四年一月七日刑法修正施行
    後，就其所定數額提高為三十倍。但七十二年六月二十六日
    至九十四年一月七日新增或修正之條文，就其所定數額提高
    為三倍。」，且九十四年二月二日施行公布，九十五年七月
    一日施行之刑法第三十三條第五款修正為：「主刑之種類如
    下：˙˙˙五、罰金：新臺幣一千元以上，以百元計算之。
    」，是依修正後之法律，刑法第三百四十六條第一項恐嚇取
    財罪所得科處之罰金刑最高為新臺幣三萬元、最低為新臺幣
    一千元；而被告行為時適用之罰金罰鍰提高標準條例第一條
    前段規定：「依法律應處罰金、罰鍰者，就其原定數額得提
    高為二倍至十倍。但法律已依一定比率規定罰金或罰鍰之數
    額或倍數者，依其規定。」、現行法規所定貨幣單位折算新
    臺幣條例第二條規定：「現行法規所定金額之貨幣單位為圓
    、銀元或元者，以新臺幣之三倍折算之。」，及修正前刑法
    第三十三條第五款規定：「主刑之種類如下：˙˙˙五、罰
    金：一元以上。」，是依行為時之法律，刑法第三百四十六
    條第一項恐嚇取財罪所得科處之罰金刑最高為新臺幣三萬元
    、最低為新臺幣三十元。因此，比較上述修正前、後之刑罰
    法律，自以被告行為時之舊法即依修正前刑法第三十三條第
    五款，並配合罰金罰鍰提高標準條例第一條前段為法條適用
    之依據，較有利於被告。
  (二)刑法第四十七條第一項修正為：「受徒刑之執行完畢，或一
    部之執行而赦免後，五年以內故意再犯有期徒刑以上之罪者
    ，為累犯，加重本刑至二分之一。」，與修正前同條：「受
    有期徒刑之執行完畢，或受無期徒刑或有期徒刑一部之執行
    而赦免後，五年以內再犯有期徒刑以上之罪者，為累犯，加
    重本刑至二分之一。」之規定相比較，依修正後之規定，若
    再犯之罪為「過失犯」，則無累犯規定之適用，然依修正前
    之規定，過失犯亦可構成累犯，固以修正後之刑法第四十七
    條之規定，有利於行為人。然被告本件所犯，並非過失犯，
    且無論依修正前後之規定，均屬累犯（詳如後述）。
  (三)綜合上述各條文修正前、後之比較，揆諸前揭最高法院決議
    及修正後刑法第二條第一項規定之「從舊、從輕」原則，自
    應適用被告行為時之法律，即修正前刑法之相關規定，予以
    論處。
三、按刑法上之幫助犯，係指以幫助之意思，對於正犯資以助力
    ，而未參予實施犯罪之行為者而言。次按刑法第三百四十六
    條第一項之恐嚇取財罪，與刑法第三百三十九條第一項之詐
    欺取財罪，二者之區別，在於前者係施用使人心生畏怖之恐
    嚇手段，致被害人心生畏懼，明知不應交付財物而交付，後
    者則係施用詐術手段，使人陷於錯誤，誤信為應交付財物而
    交付。惟上開之恐嚇手段，常以虛假之事實為內容，故有時
    亦不免含有詐欺之性質，倘含有詐欺性之恐嚇取財行為，足
    使人心生畏懼時，自應僅論以高度之恐嚇取財罪，殊無再適
    用詐欺取財罪之餘地（最高法院八十四年度臺上字第一九九
    三號判決意旨參照）。查證人乙○○、丙○○○等二人分別
    遭該不詳人士以如犯罪事實欄所載之方式恫嚇，致心生畏懼
    ，雖此係詐術，惟客觀上亦足以使被害人心生畏懼，依上開
    最高法院之見解，就如犯罪事實欄所載，該不詳人士所為，
    應係連續犯刑法第三百四十六條第一項之恐嚇取財罪。被告
    將其所有之前開郵局帳戶提供予上開不詳人士作為恐嚇取財
    之匯款指定帳戶，乃係基於幫助該成年之不詳人士恐嚇取財
    之不確定故意，而被告提供前開郵局帳戶之行為，要屬恐嚇
    取財構成要件以外之行為，則被告應屬以幫助之意思，參與
    恐嚇取財構成要件以外之行為，核其所為，係幫助犯刑法第
    三百四十六條第一項之恐嚇取財罪，並依刑法第三十條第二
    項之規定按正犯之規定減輕其刑（被告行為後，刑法第三十
    條雖經修正，然觀諸修正前後幫助犯之規定，僅有文字之修
    正，無關成立幫助犯內容之實質之變更，不屬法律之變更，
    惟因本案關於罰金部分之法定刑及累犯均適用修正前刑法規
    定，為使適用法律體例一致，就幫助犯亦應適用行為時即修
    正前之規定，附此敘明）。又被告前於九十一年間，因違反
    毒品危害防制條例，經本院判處有期徒刑七月確定，甫於九
    十二年十二月四日執行完畢等情，有臺灣臺中地方法院檢察
    署刑案資料查註紀錄表及臺灣高等法院被告前案紀錄表各一
    份在卷可按，其於有期徒刑執行完畢後五年內，再故意犯
    本件有期徒刑以上之罪，為累犯，應依修正前之刑法第四十
    七條規定，加重其刑。如犯罪事實欄所示之犯行，公訴人雖
    僅就被告提供其太平竹仔坑郵局帳戶，幫助該不詳人士對證
    人丙○○○恐嚇取財之犯行予以起訴，而就被告提供同一郵
    局帳戶幫助該不詳人士對證人乙○○恐嚇取財部分犯行，未
    經起訴，惟該未經起訴部分犯行，既與起訴部分，具單純一
    罪關係，為起訴效力所及，本院自應併予審理，附此敘明。
    爰審酌被告提供人頭帳戶予不詳人士作為恐嚇取財使用，增
    加檢警犯罪偵查之困難性，等同助長犯罪，對社會秩序危害
    非輕，且被告犯罪後矢口否認犯行，欠缺認錯悔過之具體表
    現，亦迄未能與被害人達成和解，並賠償其等所受損害，惟
    念其並未實際參與恐嚇取財之犯罪，責難性較小等一切情狀
    ，量處如主文所示之刑，以資懲儆。又被告行為時，刑法第
    四十一條第一項前段規定：「犯最重本刑為五年以下有期徒
    刑以下之刑之罪，而受六個月以下有期徒刑或拘役之宣告，
    因身體、教育、職業、家庭之關係或其他正當事由，執行顯
    有困難者，得以一元以上三元以下折算一日，易科罰金。」
    ；又被告行為時之易科罰金折算標準，修正前罰金罰鍰提高
    標準條例第二條前段（業於九十四年五月十七日刪除）規定
    ，就其原定數額提高為一百倍折算一日，則本件被告行為時
    之易科罰金折算標準，應以銀元三百元折算一日，經折算為
    新臺幣後，應以新臺幣九百元折算為一日。惟九十五年七月
    一日施行之刑法第四十一條第一項前段則規定：「犯最重本
    刑為五年以下有期徒刑以下之刑之罪，而受六個月以下有期
    徒刑或拘役之宣告者，得以新臺幣一千元、二千元或三千元
    折算一日，易科罰金。」，經比較修正前後之易科罰金折算
    標準，以九十五年七月一日修正公布施行前之規定，較有利
    於被告，故依修正前刑法第四十一條第一項前段之規定，諭
    知易科罰金之折算標準。
據上論斷，應依刑事訴訟法第二百九十九條第一項前段，刑法第
二條第一項前段、第三百四十六條第一項、修正前刑法第三十條
第一項、第二項、第四十七條、第四十一條第一項前段，罰金罰
鍰提高標準條例第一條前段、修正前罰金罰鍰提高標準條例第二
條，現行法規所定貨幣單位折算新臺幣條例第二條，判決如主文
。
本案經檢察官丁○○到庭執行職務。
中    華    民    國    95    年    12    月    19    日
                    刑事第三庭  審判長法  官  唐光義
                                      法  官  賴妙雲
                                      法  官  郭妙俐
上正本證明與原本無異。
如不服本判決，應於判決送達後十日內向本院提出上訴狀，上訴
於臺灣高等法院臺中分院（須附繕本）。
                                      書記官  陳玉芬
中    華    民    國    95    年    12    月    19    日
附錄本案論罪科刑法條全文
刑法第三十條
幫助他人犯罪者，為從犯。雖他人不知幫助之情者，亦同。
從犯之處罰，得按正犯之刑減輕之。
刑法第三百四十六條
意圖為自己或第三人不法之所有，以恐嚇使人將本人或第三人之
物交付者，處六月以上五年以下有期徒刑，得併科一千元以下罰
金。
以前項方法得財產上不法之利益，或使第三人得之者，亦同。
前二項之未遂犯罰之。


司法院資訊處製作；財團法人民間司法改革基金會備份。
